臺灣臺中地方法院刑事判決
110年度易字第1504號
公  訴  人  臺灣臺中地方檢察署檢察官
被      告  蔡文華


選任辯護人  詹仕沂律師
            楊亭寬律師
上列被告因詐欺案件，經檢察官提起公訴（109年度偵字第2418
號），本院判決如下：
    主    文
蔡文華犯詐欺取財罪，處有期徒刑陸月，如易科罰金，以新臺幣
壹仟元折算壹日。又犯詐欺取財罪，處有期徒刑拾月。均緩刑參
年，並應於緩刑期間內接受受理執行之地方檢察署所舉辦之法治
教育參場次。緩刑期間付保護管束。
    犯罪事實
一、蔡文華為宸陽國際有限公司（下稱宸陽公司）負責人，其明
    知並未自三麗鷗股份有限公司（下稱三麗鷗公司）取得HELL
    O KITTY圖案權利之授權使用，亦未自晉兆生化科技股份有
    限公司（下稱晉兆公司）取得Jolly Cup環保紙容器（下稱
    發笑杯）專利權之使用授權，亦非晉兆公司行銷部副總，竟
    意圖為自己不法之所有，而為下列犯行：
㈠、蔡文華於民國106年12月8日，在臺中市○區市○路00號6樓中華
    電信工會臺中市分會，佯稱已取得HELLO KITTY圖案權利之
    授權使用，向張卉蓁邀約投資新臺幣（下同）30萬元以生產
    HELLO KITTY圖案之手機殼，約定3個月獲利10%即3萬元，致
    張卉蓁陷於錯誤，簽訂合作投資協議書，並簽發票號AD0000
    000、面額30萬元之元大商業銀行文心分行支票1紙予蔡文華
    ，嗣該紙支票於106年12月12日經提示兌現。
㈡、蔡文華於107年2月1日，在臺中市○區○○路0段000號宸陽公司
    辦公室，基於詐欺取財之犯意，佯稱已取得發笑杯專利權之
    授權使用，提出記載宸陽公司為發笑杯總代理、有經晉兆製
    造、授權及其本人為晉兆公司行銷部副總等名片，向張卉蓁
    邀約投資150萬元以取得宸陽公司股份30%，致使張卉蓁陷於
    錯誤，以女兒劉采庭名義簽訂入股合作協議書，除以上揭㈠
    所示投資30萬元、獲利3萬元共33萬元抵充入股金外，另入
    股金100萬元(含劉采庭出資30萬元) 由張卉蓁於107年2月5
    日，在上址中華電信工會臺中市分會，簽發票號NT0000000
    、面額100萬元之台新國際商業銀行支票1紙予蔡文華，嗣該
    紙支票於107年2月6日兌現，惟蔡文華仍未依約將劉采庭列
    入宸陽公司股東。
二、案經張卉蓁、劉采庭告訴後由臺灣臺中地方檢察署檢察官偵
    查起訴。
    理    由
一、證據能力：
㈠、證人張卉蓁、劉采庭偵查中未經具結之陳述，經辯護人為被
    告否認證據能力（見本院卷第95頁），此部分之證據，對被
    告而言係傳聞證據，且證人張卉蓁、劉采庭於本院審理時業
    已到庭具結作證，亦無刑事訴訟法第159 條之2 、第159條
    之3 之情事，依刑事訴訟法第159 條第1 項之規定，無證據
    能力，不得用以證明被告之犯罪事實。
㈡、證人張卉蓁於檢察官偵訊時具結後之證述，既經具結擔保其
    證言之真實性，並為完整連續陳述，復查無受強暴、脅迫、
    詐欺、利誘等外力干擾情事，亦無妨害其自由陳述等顯有不
    可信之情況存在，依刑事訴訟法第159 條之1 第2 項規定，
    具有證據能力。
㈢、本案經本院於審理期日踐行調查證據程序之被告以外之人於
    審判外之書面、言詞陳述，除前述已排除證據能力之部分外
    ，公訴人、被告及選任辯護人於本院審理時對於證據能力均
    未聲明異議，本院審酌後認為該等證據並無違法取證或其他
    瑕疵，且與待證事實具有關連性，均為本院事實認定之重要
    依據，作為本案之證據均屬適當，自得作為判斷之依據。
㈣、本案認定事實引用之卷內其餘非供述證據，並無證據證明係
    公務員違背法定程序取得，依同法第158 條之4 規定反面解
    釋，亦均有證據能力。
二、認定犯罪事實所憑之證據及其認定之理由：
㈠、訊據被告矢口否認犯行，被告暨辯護人辯稱：被告實際上已
    取得三麗鷗之授權，客觀上並沒有使用詐術。106年8月時鐵
    碳企業股份有限公司傳訊告知被告其公司有HELLO KITTY圖
    案授權，要交由宸陽公司印刷，被告才向張卉蓁稱有HELLO 
    KITTY圖案授權，邀約投資30萬元，被告實際上是取得再授
    權；告訴人107年2月1日再投資150萬元，是為了利用宸陽公
    司取得中華電信的訂單及業務，被告向告訴人張卉蓁提及投
    資發笑杯時，告訴人張卉蓁告知被告可利用其擔任中華電信
    員工工會秘書長身分，接洽中華電信員工之代購或員工旅遊
    業務，但須讓張卉蓁成為宸陽公司股東，讓雙方獲利，並直
    接成立另一家天購公司，與宸陽公司共用辦公室，由天購公
    司負責處理中華電信訂單及業務，告訴人張卉蓁再投資的動
    機是為了以宸陽公司為白手套取得中華電信員工工會訂單，
    並非投資發笑杯，被告沒有施用詐術，請求為無罪判決等語
    。
㈡、經查，被告於民國106年12月8日，在臺中市○區市○路00號6樓
    中華電信工會臺中市分會，稱已取得HELLO KITTY圖案權利
    之授權使用，向張卉蓁邀約投資新臺幣（下同）30萬元以生
    產HELLO KITTY圖案之手機殼，約定3個月獲利10%即3萬元，
    簽訂合作投資協議書，並簽發票號AD0000000、面額30萬元
    之元大商業銀行文心分行支票1紙予蔡文華，嗣該紙支票於1
    06年12月12日經提示兌現；以及於107年2月1日，在臺中市○
    區○○路0段000號宸陽公司辦公室，稱已取得發笑杯專利權之
    授權使用，提出宸陽公司為發笑杯之執行長、總代理及其本
    人為晉兆公司行銷部副總等名片，向張卉蓁邀約投資150萬
    元以取得宸陽公司股份30%，張卉蓁以女兒劉采庭名義簽訂
    入股合作協議書，除以上揭所示投資30萬元、獲利3萬元共3
    3萬元抵充入股金外，另入股金100萬元(含劉采庭出資30萬
    元) 由張卉蓁於107年2月5日，在上址中華電信工會臺中市
    分會，簽發票號NT0000000、面額100萬元之台新國際商業銀
    行支票1紙予蔡文華，嗣該紙支票於107年2月6日兌現，惟蔡
    文華未將劉采庭列入宸陽公司股東之事實，與證人張卉蓁偵
    查中經具結之證述（見107他7222卷【下稱他卷一】第97-10
    1頁）、證人張卉蓁、劉采庭、張靜文本院審理時具結之證
    述（見本院卷第177-210頁、第279-289頁）大致相符。犯罪
    事實一、㈠部分並有被告與告訴人張卉蓁之Line對話內容翻
    拍照片（見他卷一第31-53頁）、告訴人二人提出之：①被告
    與告訴人張卉蓁之Line對話內容翻拍照片2張（見108他8068
    號【下稱他卷二】第35、101頁）②Hello Kitty圖案手機殼
    照片1張（見他卷二第91頁）③106年12月8日合作投資協議書
    （見他卷二第95頁）④票號AD0000000號、面額30萬元之支票
    存根（見他卷二第97頁）⑤告訴人張卉蓁之元大銀行帳戶歷
    史交易明細對帳單（見他卷二第97頁）。犯罪事實一、㈡部
    分並有告訴人二人提出之「票號NT0000000、面額100萬元之
    支票存根及網路銀行交易往來明細」（見他卷一第13、17頁
    ）、告訴人二人提出之：①被告與告訴人張卉蓁Line對話內
    容翻拍照片1張（見他卷二第29頁）②被告為晉兆公司行銷部
    副總之名片（見他卷二第31頁）③告訴人劉采庭與被告蔡文
    華簽立之宸陽公司入股合作協議書（見他卷二第53-57頁）④
    告訴人劉采庭於107年2月14日支付入股宸陽公司新臺幣100
    萬元股款之收取憑證（見他卷二第59頁）在卷可稽。此部分
    事實首堪認定。
㈢、被告蔡文華並無取得三麗鷗公司之授權，卻向告訴人張卉蓁
    佯稱有取得授權並邀約投資生產手機背板，使其陷於錯誤而
    交付30萬元之支票，係屬詐欺取財行為：
　⒈證人即告訴人張卉蓁本院審理時具結證述：我開30萬元的支
    票給被告是因為他說有三麗鷗的授權Hello Kitty的背蓋板
    ，保護背板那部分。他是說他有這樣的商品，然後是獨家授
    權，所以他是找我3個月為一期來做投資，3 個月後獲利10%
     就是33萬。這30萬元是要投資他去生產Hello Kitty手機背
    蓋板的商品。我們有簽合作投資協議書，簽約日是106年12
    月8日，就是取款當天。協議書寫「共同合作投資3C的商品
    議定如下」就是Hello Kitty的印刷。被告當時在LINE說手
    上有一個Kitty 的案子不錯想跟你個人提看看有無興趣，當
    然是認識才提，這授權不外傳的。被告沒有提出相關的文件
    或者是授權書。被告沒有講三麗鷗，但是我們都知道Hello 
    Kitty是三麗鷗的專屬。被告沒有明講，但是依照我們一般
    人認為就是三麗鷗的，如果沒有授權的話，這個是偽造商品
    。108 他8068卷二第91頁照片（HELLO KITTY 手機殼照片）
    是被告提供給我的，應該是簽約前，用LINE傳給我，當場也
    有拿給我看，我們要簽約製造的商品就是這個圖案的背蓋板
    等語（見本院卷第181-189頁）。
　⒉依據告訴人張卉蓁與被告之LINE對話紀錄，被告於106年12月
    4日上午10時29分稱「早，總幹事，是這樣，我手上有個 Ki
    tty的案子還不錯，想說跟妳個人提看看有無興趣，當然是
    認識才提，這授權不外傳的」（見他卷二第35頁），又於10
    7年1月16日上午8時22分許，傳送HELLO KITTY圖樣手機殼照
    片5張，並稱「這圖先給你看過，是這回的圖」等語（見他
    卷二第94頁）；被告與告訴人張卉蓁亦於106年12月8日簽立
    「合作投資協議書」，記載兩造合作投資3C產品等語（見他
    卷二第95頁）。上情與證人即告訴人張卉蓁所證稱被告於10
    6年12月間曾稱有HELLO KITTY圖樣之手機殼要生產邀約投資
    ，始投資30萬元等情相符。
　⒊被告於本院準備程序亦不否認有邀約告訴人張卉蓁投資手機
    殼（見本院卷第91頁），然辯稱有得到授權，並提出其與東
    濱實業有限公司之合約書、鐵碳企業有限公司之電子郵件為
    憑。然查，被告所提出之東濱實業有限公司之合約書（見本
    院卷第129頁）係記載與有「航海王」圖案授權之東濱公司
    合作內容，與HELLO KITTY手機殼無關。與鐵碳公司之電子
    郵件，則是討論製造HELLO KITTY「置物盒」事宜（見本院
    卷第135頁），與本案均無關聯。
　⒋何況檢察官偵查中將被告提供予告訴人張卉蓁之HELLO KITTY
    圖樣共6張，函詢三麗鷗股份有限公司，經該公司明確回覆
    「未曾授權於手機殼之設計」，且與被告或被告之宸陽國際
    有限公司「並無商業往來亦未曾授權使用HELLO KITTY圖樣
    」（見交查卷第165頁）。已足以證明被告從未取得三麗鷗
    公司授權製造或生產有HELLO KITTY圖樣之手機殼，其向告
    訴人張卉蓁謊稱有取得授權，邀約投資30萬元，自屬對投資
    契約重要事項施用詐術之行為。被告辯稱其有取得授權並非
    詐欺等語，顯與事實不符，並無可採。
㈣、被告佯稱已取得晉兆公司之「發笑杯」專利授權且為晉兆公
    司發笑杯總代理，邀約告訴人張卉蓁、劉采庭投資，使2人
    陷於錯誤，係屬詐欺取財行為：
　⒈證人即告訴人張卉蓁本院審理時具結證述：107年1 月份被告
    有約我，然後我跟他去春水堂，他跟我說晉兆發笑杯這個東
    西，然後他拿名片說他是這個公司的副總還是總監就是總代
    理，他說他公司要去做這個東西，他說公司也是獨一無二的
    ，他自己獨資的部分，然後看看我是否要入股，因為他現在
    要做這個東西。劉采庭在日本留學，是基於她學完之後回來
    有一個事業，所以才跟她討論有這個機會要不要入股，因為
    之前有調他們的經濟局，被告的獨資金額是500 萬，所以才
    會用30% 來算，其實也考慮很久。為了要取信於我，所以他
    請晉兆的董事長跟我見面，表示他們公司做發笑杯，然後透
    過蔡文華，當然他沒有講代理，只是蔡文華他給我一張名片
    ，他直接是印晉兆的，他是不是晉兆的總代理我不得而知，
    我只是基於信任他。有開支票給被告，以開票日為簽約日，
    我出資150 萬元，因為有前案30萬，那時候我是先說100 萬
    ，我說30萬直接抵股金，30萬+3萬，3 萬就是他承諾獲利的
    部分，所以是33萬，是在當天2 月6 日拿給他的。其餘的金
    額17萬是現金拿給他的，只是我那時候忘記請他寫簽條，但
    是有證人廖燕玲在現場，所以也有傳喚她當證人，她有確實
    看到我拿現金給他，至於金額多少當然她不便介入，所以她
    不知道金額，但是我跟他是現場點現金的。還有100萬元就
    是現在看到這張票號UT0000000的支票，150萬元我確實有交
    給被告入股宸陽公司，簽約日就是最早交付100 萬元的日期
    ，所以是107 年2月6日。被告在在1 月30日有請晉兆的董事
    長跟我見面，隔天就拿晉兆公司擔任行銷部副總之名片出來
    。我們有一個LINE，上面有一個談紙杯，談紙杯就是因為我
    跟張董在聊天，他坐在旁邊就傳一個手機說不要講其他的，
    就直接談紙杯。我跟晉兆公司董事長也沒有談到多少，只是
    他有介紹那個杯子的好處，有很多專利。我第一個是先拿到
    晉兆的名片，然後再拿到晉兆張靜文的名片，後來2 月1 號
    蔡文華又再傳了發笑杯執行長宸陽公司的名片。我傳給蔡文
    華「請在5 月15日將50萬元匯入台銀帳戶謝謝。」是因為在
    2 月底、3 月初我就發覺不對勁，我發覺他的態度不對勁，
    所以我就請他先離開，然後我事後再跟他要的，我就說那你
    是不是該還我。後來我請被告離開自由路二段111號宸陽跟
    天購公司共同出租的辦公室。50萬元是我希望他退我股本合
    作終止。我會投資150萬元是因為被告取得發笑杯的專利授
    權，所以才投資宸陽公司生產發笑杯（見本院卷第187-204
    頁）。
　⒉證人即告訴人劉采庭本院審理時具結證述：我有同意我母親
    幫我入股宸陽公司，是因為宸陽公司發笑杯產品才入股，投
    資款項全部授權給我母親等語（見本院卷第205-209頁）。
　⒊證人張靜文於本院審理時具結證述：我有見過在庭被告蔡文
    華，我們公司在製作紙杯，被告要來銷售我們公司生產的產
    品。我是晉兆生化科技股份有限公司的負責人，產品是「發
    笑杯」，被告當時跟我們採購後做買賣，採購的數量都來來
    去去的、很零散，不是大批的。我基本上不認識張卉蓁，是
    因為被告介紹我才認識的，被告有一次新公司成立叫我去看
    他新的辦公室，我是在那個地方認識的，我只記得是一位張
    小姐，我忘記全名。辦公室好像是在西區自由路附近的大樓
    裡面，我忘記住址，但我記得地點。蔡文華主要是帶我去這
    間他剛成立的公司看辦公室，讓我更認定他這間公司不只賣
    我的東西，蔡文華才介紹張卉蓁給我認識。當天在自由路的
    辦公室有跟張卉蓁交換名片，蔡文華沒有在晉兆生化科技股
    份有限公司擔任任何職務，他印這個名片可能是因為他推銷
    會比較方便，我沒有聘僱蔡文華為公司行銷部副總，沒有授
    權給蔡文華印這張名片，名片上印的晉兆生化科技股份有限
    公司地址是在台中市西屯區工業區5 路1 號，那是我們的舊
    廠，我們後來遷廠到梧棲工業區，我們之後的名片都是印梧
    棲的地址，沒有用工業區5 路的地址。被告當時就是買發笑
    杯這個商品去賣，我們同意他拿去賣。我們一般的行銷沒有
    所謂的授權，被告直接跟我們買之後就拿去賣。我們沒有授
    權給其他的公司或個人。我不知道蔡文華對外宣稱是晉兆生
    化科技股份有限公司的行銷副總，那是他自己對外宣稱。公
    司的體制內沒有行銷部副總，我們從來沒有支付薪水給蔡文
    華，也沒有請他到公司來上班，也沒有給他辦公桌椅。我們
    公司有另外一個副總，但沒有行銷副總等語（見本院卷第27
    9-289頁）。
　⒋依照前開證人證述，被告從未在晉兆生化科技股份有限公司
    擔任行銷副總，卻向告訴人張卉蓁佯稱其具有該職位、身分
    ，甚至佯稱有獲得晉兆生化科技股份有限公司的授權生產發
    笑杯，且傳送不實之名片取信告訴人張卉蓁（見他卷二第29
    頁），告訴人張卉蓁、劉采庭方同意投資入股，但是否具有
    晉兆生化科技股份有限公司的行銷副總身分以及有無取得發
    笑杯授權等事項，在是否入股投資判斷上當屬重要事項，被
    告於此提供不實資訊，使告訴人陷於錯誤而投資入股，自屬
    詐欺取財之行為。至於被告暨辯護人另辯稱是因為與告訴人
    後續就天購公司相關費用予以代償等語，然被告於最初取得
    告訴人交付之投資款時，既係以施用詐術之方式取得金錢，
    當下即已成立詐欺取財罪，其後續與告訴人其他民事糾紛均
    不影響罪之成立，此部分辯解，亦無可採。
㈤、綜上，本案事證已臻明確，被告犯行已堪認定，應予依法論
    科。
三、論罪科刑：
㈠、核被告蔡文華犯罪事實一、㈠㈡所為，均係犯刑法第339條第1
    項詐欺取財罪。
㈡、被告犯罪事實一、㈠㈡，共2罪，犯意各別，行為互殊，應予分
    論併罰。
㈢、爰審酌被告不思循正當途徑獲取財物，編造有取得HELLO KIT
    TY授權、為晉兆生化科技股份有限公司的行銷副總且有取得
    該公司發笑杯產品授權等謊言，欺騙告訴人，使告訴人分別
    受有30萬元、100萬元之損失，均非少數，所為應予非難。
    又審酌被告否認犯行，然已與告訴人成立和解並賠償完畢之
    犯後態度。以及審酌被告前無有罪科刑前科紀錄之素行。暨
    審酌被告於本院審理時所供述之教育程度、職業、家庭經濟
    狀況（見本院卷第297頁），量處如主文所示之刑，並就得
    易科罰金部分諭知易科罰金之折算標準，以示懲儆。
㈣、又審酌被告未曾因故意犯罪受有期徒刑以上刑之宣告，有臺
    灣高等法院被告前案紀錄表在卷可稽，犯後已經和告訴人達
    成和解，賠償告訴人之損失，告訴人於和解時亦表示同意不
    追究被告刑事責任及同意給予被告緩刑宣告（見本院卷第26
    5頁），綜合上情，本院認本案之刑以暫不執行為適當，爰
    依刑法第74條第1 項第1 款併予宣告緩刑3 年。又觀被告違
    反本案之情節，足見被告欠缺守法信念，為重建其正確法治
    觀念，並牢記本案教訓，併依刑法第74條第2 項第8 款規定
    ，命被告緩刑期間應接受受理執行之地方檢察署所舉辦之法
    治教育3 場次，並依刑法第93條第1 項第2 款規定，諭知被
    告於緩刑期間內付保護管束，以啟自新，並觀後效。
四、沒收部分：
㈠、犯罪所得，屬於犯罪行為人者，沒收之，於全部或一部不能
    沒收或不宜執行沒收時，追徵其價額，刑法第38條之1第1 
    項、第3 項定有明文。又宣告犯罪所得之沒收或追徵，有過
    苛之虞，得不宣告或酌減之。同法第38條之2 第2項亦定有
    明文。
㈡、經查，被告犯罪事實一、㈠部分詐欺取財所得30萬元，犯罪事
    實一、㈡部分詐欺取財所得100萬元，均為被告之犯罪所得，
    本應宣告沒收。然被告與告訴人已經於111年5月13日成立和
    解，並已於111年7月13日依和解條件賠償完畢，堪認告訴人
    與被告之間紛爭已經解決，再就剩餘犯罪所得宣告沒收，有
    所過苛，爰不另為沒收之宣告。
據上論斷，應依刑事訴訟法第299條第1項前段，判決如主文。
本案經檢察官陳振義提起公訴，檢察官温雅惠到庭執行職務。
中　　華　　民　　國　　111 　年　　7 　　月　　21　　日
                  刑事第二庭   審判長法  官  陳淑芳
　　　　　　　　　
                                     法  官  黃光進
　　　　　　　　　　　　　　　　　　 
                                     法  官  徐煥淵
以上正本證明與原本無異。
如不服本判決應於收受送達後20日內向本院提出上訴書狀，並應
敘述具體理由；其未敘述上訴之理由者，應於上訴期間屆滿後20
日內向本院補提理由書（均須按他造當事人之人數附繕本）「切
勿逕送上級法院」。
告訴人或被害人如不服判決，應備理由具狀向檢察官請求上訴，
上訴期間之計算，以檢察官收受判決正本之日起算。
                             　　　　書記官   陳麗靜
中　　華　　民　　國　　111 　年　　7 　　月　　21　　日
附錄本案論罪科刑法條：　　　　　　　　　　　　　　　　　中華民國刑法第339條
（普通詐欺罪）
意圖為自己或第三人不法之所有，以詐術使人將本人或第三人之
物交付者，處5年以下有期徒刑、拘役或科或併科50萬元以下罰
金。
以前項方法得財產上不法之利益或使第三人得之者，亦同。
前二項之未遂犯罰之。